臺灣臺北地方法院民事判決　九十年度簡上字第六四六號
　　上　訴　人　榮達旅行社有限公司
　　法定代理人　黃盛隆
　　訴訟代理人　劉玄亮
　　被 上訴 人　太瑞行旅行社股份有限公司
　　法定代理人　劉中華
　　訴訟代理人　童宜德
　　　　　　　　劉權銘
右當事人間返還定金事件，上訴人對於中華民國九十年九月二十六日本院臺北簡易庭
九十年度北簡字第一○五八二號第一審判決提起上訴，本院判決如左：
    主      文
原判決關於駁回上訴人後開第二項之訴部分，並訴訟費用之裁判廢棄。
被上訴人應再給付上訴人新台幣壹拾陸萬元，及自民國九十年七月六日起至清償日止
，按週年利率百分之五計算之利息。
其餘上訴駁回。
第一審（除確定部分外）、第二審訴訟費用由被上訴人負擔二分之一，餘由上訴人負
擔。
    事      實
甲、上訴人方面：
一、聲明：
  (一)原判決不利於上訴人部分廢棄。
  (二)右廢棄部分，被上訴人應給付上訴人新台幣（下同）三十二萬元及自起訴狀繕本
    送達翌日起至清償日止，按週年利率百分之五計算之利息。
二、陳述：除與原審宣示判決筆錄所載者相同茲予引用外，補稱：
  (一)被上訴人違約超賣長榮航空機位，致使上訴人報名參加之十六位團員無法順利成
    行，依兩造間簽訂之旅遊契約，被上訴人應返還上訴人定金十六萬元外，被上訴
    人應加倍返還定金三十二萬元作為懲罰性違約金，原審判決之十六萬元為損害賠
    償預定之違約金，在上訴審上訴人聲明不服之三十二萬元，其中十六萬元是請求
    返還定金，其餘十六萬元是請求懲罰性違約金。
  (二)否認被上訴人提出之請求書之真正，又當初出團之人數確為十六人，且被上訴人
    當初訂的旅館為上訴人預定之行程，上訴人並未更改行程，亦未同意變更契約，
    是被上訴人無法讓團員坐上長榮航空所以才沒有出團，上訴人請求之違約金是要
    賠給團員，與上訴人之利潤無關。
三、證據：除援用原審之立證方法外，並提出收據、護照影本各十六份。
乙、被上訴人方面：
一、聲明：駁回上訴。
二、陳述：除與原審宣示判決筆錄所載者相同茲予引用外，補稱：
  (一)上訴人已同意更改出團之班機，兩造已為債之更新，被上訴人並無債務不履行之
    情事，因上訴人於民國九十年五月十八日已同意變更契約內容，同意將長榮班機
    更改為日亞航班機，被上訴人則增加一天之行程及減少團費二千元，被上訴人並
    因此向日本之同業者接洽付費，此由原審九十年八月十六日筆錄證人劉權銘證稱
    ：「‧‧‧在五月十八日的上午，原告公司的劉玄亮有打電話到被告公司，其表
    示：客人已經同意變更行程為八天、班機變更為日亞航，並減少團費」，並有因
    未成行遭日本同業者沒收之取消費收據可稽，若上訴人當時未同意變更，被上訴
    人又何須支付取消費予日本旅館業者？至證人劉玄亮於原審所稱：「五月十八日
    下午六點五十三分，被告又傳真另外一份行程給我，但是，日亞航班機的時間，
    已經由下午變更為早上，客人就不同意，因為客人住在宜蘭，早上的班機，對客
    人很不方便」云云，虛偽不實，因上訴人所主張原所預定之長榮班機其時間即為
    早上之班機，可見其所稱早上班機對顧客不方便，乃未同意變更等節，並不足採
    。
  (二)縱認本件有違約之事實，依最高法院八十六年度台上字第一六二○號判決意旨，
    上訴人所主張之違約條款，契約文字內並未明定為懲罰性之性質，亦應視為賠償
    性違約金上訴人不得再為返還定金之主張。
  (三)依民法第二百五十條及最高法院十九年上字第一五五四號判例意旨，本件該團縱
    未能成行，惟上訴人並未舉證證明受有如何之損害，且每位團圓之團費僅三萬五
    千五百元，上訴人就每位團員所能賺取之利潤有限，以原審判決每為團員以一萬
    元計算之違約金而言，遠較上訴人所能賺取之利潤為高，並足以彌補上訴人所受
    損害，是其上訴顯無理由。
三、證據：除援用原審之立證方法外，並提出請求書、領收證各一份。
    理      由
一、上訴人就其於原審敗訴之三十二萬元暨其法定遲延利息聲明不服，經本院於九十
    一年五月十四日言詞辯論期日當庭闡明上訴人對於第一審不服之程度，及應如何
    廢棄或變更之聲明，上訴人聲明不服之三十二萬元暨其法定遲延利息中，其中十
    六萬元是請求上訴人返還定金，餘十六萬元是請求被上訴人給付違約金，合先敘
    明。
二、本件上訴人起訴主張：被上訴人於九十年三月二十九日與上訴人訂立同業旅遊契
    約書，約定由被上訴人承辦上訴人北海道七日遊活動，出發日期為九十年五月二
    十四日，同年月三十日返國，搭乘長榮航空班機，團費每人三萬五千五百元，暫
    定參加人數為十六人，定金每名預收一萬元，上訴人並於簽約日交付付款人彰化
    商業銀行復興分行、發票日九十年五月二十三日、支票號碼ＰＡ0000000
    、票面金額十六萬元之支票一紙予被上訴人，作為本件旅遊契約之定金，詎被上
    訴人於簽約後，並未依約辦妥詳細之旅遊行程表、住宿飯店、往返飛機班次等事
    宜，迭經上訴人催促未果，致未能於九十年五月二十四日成行，被上訴人因此造
    成上訴人公司信譽受損，客戶抱怨連連，爰依民法第二百四十九條第三款請求加
    倍返還定金十六萬元，及依兩造同業旅遊契約書第五條第Ｅ項請求給付定金加一
    倍之違約金三十二萬元，暨其法定遲延利息（其中上訴人依兩造同業旅遊契約書
    第五條第Ｅ項之約定，請求被上訴人給付違約金十六萬元部分業已判決上訴人勝
    訴，並已確定）等語。被上訴人則以：上訴人於九十年五月十八日已同意變更契
    約內容，將長榮班機更改為日亞航班機，被上訴人則增加一天之行程及減少團費
    二千元，未料上訴人無故於成行前臨時通知被上訴人取消行程，非可歸責於被上
    訴人，被上訴人自無返還定金之義務；縱認本件有違約之事實，兩造同業旅遊契
    約書第五條第Ｅ項違約金之約定，應為賠償性之違約金，上訴人即不得重覆主張
    返還定金，且該項違約金之請求自嫌過高，應予酌減，又上訴人並未舉證證明受
    有如何之損害，且每位團圓之團費僅三萬五千五百元，上訴人就每位團員所能賺
    取之利潤有限，以原審判決每為團員以一萬元計算之違約金而言，遠較上訴人所
    能賺取之利潤為高，並足以彌補上訴人所受損害等語，資為抗辯。
三、上訴人主張被上訴人於九十年三月二十九日與上訴人訂立同業旅遊契約書，約定
    由被上訴人承辦上訴人北海道七日遊活動，出發日期為九十年五月二十四日，同
    年月三十日返國，搭乘長榮航空班機，團費每人三萬五千五百元，暫定參加人數
    為十六人，定金每名預收一萬元，上訴人並於簽約日交付付款人彰化商業銀行復
    興分行、發票日九十年五月二十三日、支票號碼ＰＡ0000000、票面金額
    十六萬元之支票一紙予被上訴人，作為本件旅遊契約定金之事實，業據其提出同
    業旅遊契約書、北海道賞花紀行七日富良野篇、預收定金單各一件為證，復為被
    上訴人所不爭執，自堪信為真實。
四、被上訴人辯稱：上訴人於九十年五月十八日已同意變更契約內容，將長榮班機更
    改為日亞航班機，被上訴人則增加一天之行程及減少團費二千元，因上訴人無故
    於成行前臨時通知被告取消行程，非可歸責於被上訴人一節，為上訴人所否認，
    被上訴人自應就此一利己之事實負舉證責任，惟查：被上訴人固於原審審理中請
    求訊問證人即被上訴人公司負責本件旅遊契約之業務人員劉權銘，然據證人劉權
    銘於原審九十年八月十六日言詞辯論期日到場證稱：「我們原本給原告的班機，
    是長榮航空的班機，因為長榮航空在五月十一日有通知我們，無法提供該行程所
    需之十六位機位，因此我們在五月十一日有通知原告班機的問題，並且變更採用
    日亞航班機，行程由原來的七天，變更為八天，並且將團費每位減少二千元，因
    為原告也要客人的認可，需要與客人協調，所以沒有立即答應，在五月十五日上
    午，原告公司的劉玄亮有打電話到被告公司，表示客人已經同意變更行程為八天
    ，班機變更為日亞航，並減少團費，所以請求我們將變更後的詳細行程、飯店住
    宿一覽表傳真到原告公司。」等語（詳見原審卷第三十九頁、第四十頁），核與
    證人即上訴人公司負責本件旅遊契約之業務人員劉玄亮於原審九十年八月十六日
    言詞辯論期日到場證稱：「五月十一日被告有傳真行程給我，因為我五月十二日
    要到宜蘭辦說明會，十一日傳真的班機及飯店的一覽表都很清楚。五月十七日被
    告公司的劉權銘打電話給我，說班機機位被超賣，並且傳真一份行程給我，班機
    變更為日亞航，行程增加了一天，傳真的時間是五月十七日下午五時，當天晚上
    我就傳真給客人，客人表示要正確行程，所以五月十八日下午六時五十三分，被
    告又傳真另一份行程給我，但是日亞航班機的時間已經由下午變更為早上，客人
    就不同意。」、「先前證人劉權銘表示客人有同意，與事實不符，五月十七日客
    人知道無法搭乘長榮班機時，有表示要先看到行程表及時間，才決定是否接受變
    更行程。」等情（詳見原審卷第四十二頁）並不相符，且依上訴人所提出被上訴
    人於九十年五月十一日及同年月十四日傳真北海道七日ＨＯＴＥＬ  ＬＩＳＴ各
    一件，內容完全相同，復為被上訴人所不爭執，其上班機時間及班次均為長榮航
    空，足認被上訴人所辯於九十年五月十一日即已通知上訴人班機有問題顯與事實
    不符。再者，有關行程、交通、膳宿、團費均為旅遊契約必要之點，依上訴人所
    提出被上訴人於九十年五月十八日及同年月二十一日北海道八日ＨＯＴＥＬ  Ｌ
    ＩＳＴ各一件，除五月三十日回程班機時間、班次及轉機地不同外，其餘內容完
    全相同，復為被上訴人所不爭執，其上均記載五月二十三日如ＥＧ—00000
    00＼一七三五機位ＯＫ的話，則更改為此班，集合時間改為十一時三十分等字
    樣，足認被上訴人所提出去程及回程日亞航班機時間及班次均不確定，衡諸一般
    交易習慣及經驗法則，證人劉玄亮所稱客人表示要先看到正確行程及時間才決定
    是否接受變更行程等情較為可採。是被上訴人辯稱兩造已於九十年五月十八日同
    意變更旅遊契約內容，即不足採。
五、按定金除當事人另有訂定外，契約因可歸責於受定金當事人之事實，致不能履行
    時，該當事人應加倍返還其所受之定金，民法第二百四十九條第三款固有明文，
    惟此項規定於當事人間就定金之效力未為特別約定時，始有適用，若當事人間就
    定金之效力已為特別約定，依契約自由原則，當事人自應受該約定之拘束。查兩
    造不爭執之同業旅遊契約書第五條第Ｅ項已明白約定：「乙方（即被上訴人）若
    違反本契約所定協議時，須賠償甲方（即上訴人）定金加一倍金額為違約金。」
    ，即已排除民法第二百四十九條第三款規定之適用。上訴人於締約當時交付被上
    訴人定金十六萬元，目的為契約不履行之損害賠償擔保，前項違約金之約定，應
    屬損害賠償額預定之違約金，上訴人主張此為懲罰性之違約金，委無足採。被上
    訴人對其無法提供兩造旅遊契約原約定長榮航空之事實並不爭執，且於原審自承
    其不能舉證證明無法依約提供係因長榮航空機位超賣之不可歸責於伊之事由所致
    ，亦未能提出證據證明兩造已同意變更旅遊契約內容，則上訴人主張被上訴人違
    反契約所定協議，自得依兩造同業旅遊契約書第五條第Ｅ項之約定，請求被上訴
    人給付定金加一倍之違約金三十二萬元，即屬有據。被上訴人辯稱該項違約金之
    請求過高等語，本院斟酌該項違約金之性質、一般客觀事實、社會經濟標準、被
    上訴人若能如期履行契約時原告可得享受之一切利益及被上訴人未能如期履行契
    約時當事人所受損害情形，認上訴人違約金之請求，並無不當，被上訴人此部分
    辯解即非可採。至上訴人主張被上訴人應依民法第二百四十九條第三款之規定加
    倍返還定金十六萬元，揆諸前揭說明，兩造同業旅遊契約書第五條第Ｅ項之約定
    已排除民法第二百四十九條第三款規定之適用，上訴人此部分之請求即屬無據，
    不應准許。
六、從而，原告請求被告給付違約金三十二萬元，及自起訴狀繕本送達翌日即九十年
    七月六日起至清償日止，按週年利率百分之五計算之法定遲延利息，即無不合，
    應予准許；至其逾此範圍之請求，為無理由，應予駁回。原審就上開應准許部分
    ，為上訴人敗訴之判決，尚有未恰，上訴意旨求予廢棄改判，為有理由，爰由本
    院予以廢棄改判如主文第二項所示。至於上訴人之請求不應准許部分，原判決為
    上訴人敗訴之判決，核無違誤，上訴意旨就此部分指摘原判決不當，求予廢棄改
    判，為無理由，應駁回其上訴。
七、本件判決基礎已臻明確，兩造其餘攻擊防禦方法及訴訟資料經本院審酌後，核與
    判決不生影響，無一一論述之必要，併予敘明。
據上論結，本件上訴為無理由，依民事訴訟法第四百三十六條之一第三項、第四百四
十九條第一項、七十九條但書、第四百六十三條，判決如主文。
中　　　華　　　民　　　國　　九十一　　年　　　五　　　月　　二十八　　日
 　　　　　　　　　　　　　　　　 臺灣臺北地方法院民事第四庭
　　　　　 　　　　　　　　　　　　　 審判長法　　　官　謝明珠
　　　　　　　　　　　　　　　　　　　　　　法　　　官　陳博文
　　　　　　　　　　　　　　　　　　　　　　法　　　官　孫萍萍
右為正本係照原本作成
不得上訴
中　　　華　　　民　　　國　　九十一　　年　　　五　　　月　　二十八 　日
　　　　　　　　　　　　　　　　　　　　　　法院書記官　袁以明
